ACORDAO-COMPLETO-2422562

ACÓRDÃO 8685/2020 ATA 28/2020 - SEGUNDA CÂMARA

VISTOS, relatados e discutidos estes autos dos Embargos de Declaração opostos pelas Sras. Fabrícia Lopes Silva e Dinelany da Silva Araújo contra o Acórdão 7145/2020-TCU-Segunda Câmara.     
ACORDAM os Ministros do Tribunal de Contas da União, reunidos em sessão da Segunda Câmara, ante as razões expostas pelo Relator, em:
9.1. com fundamento nos arts. 32, inciso II, e 34 da Lei 8.443/1992, conhecer dos Embargos de Declaração opostos pelas Sras. Fabrícia Lopes Silva e Dinelany da Silva Araújo, para, no mérito, dar-lhes provimento parcial;
9.2. conferir a seguinte redação aos subitens 9.2.1 e 9.3 do Acórdão 7145/2020-TCU-Segunda Câmara: 
 "9.2.1. Sra. Fabrícia Lopes Silva: 
Programa Saúde da Família/2011
	     Data
	      Valor (R$) 

	19/08/2011
	2.920,00

	22/09/2011
	2.037,64

	17/10/2011
	2.037,64

	21/11/2011
	20.100,00

	19/12/2011
	10.050,00

Programa Saúde Bucal/2011
	     Data
	      Valor (R$) 

	24/02/2011
	3.320,69

	17/03/2011
	6.000,00

	14/04/2011
	6.000,00

	20/05/2011
	6.000,00

	17/06/2011
	6.000,00

	19/07/2011
	6.300,00

	19/08/2011
	6.300,00

	26/09/2011
	6.300,00

	17/10/2011
	6.300,00

	21/10/2011
	300,00

	23/11/2011
	6.300,00

	19/12/2011
	6.300,00

Programa Agentes Comunitários de Saúde/2011
	Data
	     Valor (R$) 

	25/01/2011
	11.571,06

	18/02/2011
	2.422,24

	17/03/2011
	909,52

	14/04/2011
	1.162,24

	16/05/2011
	1.162,24

	17/06/2011
	1.162,24

	21/11/2011
	699,01

	15/12/2011
	1.128,74

	19/12/2011
	1.377,50"

"9.3. aplicar às responsáveis, de forma individual, a multa prevista nos arts. 19, caput, e 57 da Lei 8.443/1992, nos valores adiante discriminados, fixando-lhes o prazo de 15 (quinze) dias, a contar da notificação, para que comprovem, perante este Tribunal (art. 214, inciso III, alínea a, do RI/TCU) , o recolhimento da referida importância aos cofres do Tesouro Nacional, atualizada monetariamente desde a data do presente Acórdão até a do efetivo recolhimento, se for paga após o vencimento, na forma da legislação em vigor:
	Responsável 
	      Valor (R$) 

	Fabrícia Lopes Silva
	20.000,00

	Dinelany da Silva Araújo
	5.000,00"

9.3. encaminhar cópia deste Acórdão às embargantes e aos seus representantes legais, nos termos do art. 179, § 7º, do Regimento Interno do TCU.

Embargos de Declaração opostos contra o Acórdão 7.145/2020  Segunda Câmara.

Segunda Câmara

Município de Carnaubeira da Penha/PE.

3. Embargantes: Fabrícia Lopes Silva (XXX.286.684-XX) e Dinelany da Silva Araújo (XXX.506.314-XX).

Ana Arraes (Presidente).

13.1. Ministros presentes: Ana Arraes (Presidente), Augusto Nardes, Aroldo Cedraz e Raimundo Carreiro.
13.2. Ministra que alegou impedimento na Sessão: Ana Arraes (Presidente).
13.3. Ministros-Substitutos presentes: Marcos Bemquerer Costa (Relator) e André Luís de Carvalho.

ACORDAO-COMPLETO-2543858

Acórdão 6470/2022 - Segunda Câmara

ACORDAO-COMPLETO-2524165

Acórdão 3121/2022 - Segunda Câmara

MARCOS BEMQUERER

Ministro-Substituto Marcos Bemquerer Costa.

Cuida-se dos Embargos de Declaração opostos pelas Sras. Fabrícia Lopes Silva e Dinelany da Silva Araújo contra o Acórdão 7145/2020-TCU-Segunda Câmara (peça 142) .
2.	Aquele decisum, no que tange ao deslinde deste feito, julgou irregulares as contas das responsáveis, imputou-lhes débito e cominou-lhes, ainda, multa pecuniária.
3.	Nesta etapa, as embargantes, por meio de representante legal, apontam a existência de contradição e omissões no Acórdão guerreado, motivo pelo qual requerem, verbis: 
" (...) sejam conhecidos e providos os presentes Embargos de Declaração, para, suprindo as omissões e contradições apontadas e[,] atribuindo-lhe efeitos infringentes, reformar o acórdão embargado para fins de diminuir o débito imputado as embargantes, em razão de restar comprovada a boa e regular aplicação dos recursos do fundo nacional de saúde, e, consequentemente, a aprovação das contas das embargantes, ao menos com ressalvas, dado inexistir[em] graves lesões e danos ao erário, principalmente considerando a dificuldade da municipalidade em encontrar os documentos relativos a¿ época."
	É o Relatório.

Gustavo Paulo Miranda de Albuquerque Filho (OAB/PE 42.868), Na¿talie Aragone de Albuquerque Mello (OAB/PE 49.678), Paulo Roberto Fernandes Pinto Júnior (OAB/PE 29.754) e Renato Cicalese Beviláqua (OAB/PE 44.064).

Não atuou.

EMBARGOS DE DECLARAÇÃO. CONTRADIÇÃO ENTRE O ENTENDIMENTO DA UNIDADE TÉCNICA E O DO RELATOR NÃO É PASSÍVEL DE CORREÇÃO POR MEIO DE EMBARGOS DE DECLARAÇÃO. DIFICULDADES NA OBTENÇÃO DE DOCUMENTOS PARA COMPROVAR A BOA E REGULAR APLICAÇÃO DE VERBA FEDERAL POR QUESTÕES POLÍTICAS. NECESSIDADE DE CORREÇÃO NO VALOR DO DÉBITO. CONSIDERAÇÕES. CONHECIMENTO. PROVIMENTO PARCIAL. CIÊNCIA ÀS EMBARGANTES.

TOMADA DE CONTAS ESPECIAL (TCE)

não atuou.

Em exame os Embargos de Declaração opostos pelas Sras. Fabrícia Lopes Silva e Dinelany da Silva Araújo contra o Acórdão 7145/2020-TCU-Segunda Câmara (peça 142) .
2.	Por meio daquele decisum, as embargantes tiveram suas contas julgadas irregulares, com a imputação de débito e cominação da multa pecuniária prevista no art. 57 da Lei 8.443/1992. 
3.	Nesta etapa, as recorrentes, por meio de representante legal, apontam a existência de contradição e omissões no Acórdão guerreado, motivo pelo qual requerem, em síntese, que suas contas sejam julgadas regulares com ressalva, ante a inexistência de débito. 
4.	Inicialmente, cumpre conhecer dos presentes Embargos de Declaração, porquanto opostos de forma tempestiva e em consonância com os preceitos normativos cabíveis à espécie, insculpidos no art. 287 do Regimento Interno/TCU.
5.	Em rápida passagem, relembro que este processo cuidou de Tomada de Contas Especial instaurada pelo Fundo Nacional de Saúde - FNS, em desfavor das Sras. Fabrícia Lopes Silva e Dinelany da Silva Araújo, ex-Secretárias Municipais de Saúde nas gestões, respectivamente, de 18/8/2010 a 31/1/2012 e 1º/2 a 28/12/2012, em razão da não comprovação da boa e regular aplicação dos recursos repassados ao Município de Carnaubeira da Penha/PE por aquela entidade, na modalidade fundo a fundo, à conta dos Programas de Atenção Básica nos exercícios de 2011 e 2012, no valor original de R$ 704.116,96.
6. 	O Departamento Nacional de Auditoria do Sistema Único de Saúde - Denasus efetuou auditoria no período de 10 a 14/6/2013 na municipalidade, cuja abrangência englobou os exercícios de 2011 e 2012, com escopo de avaliar a estrutura de atendimento à saúde disponibilizada ao povo indígena Atikum à época. 
7. 	Em suma, a equipe de auditoria do Denasus concluiu que os profissionais lotados nas equipes de saúde da família não cumpriram, nos exercícios de 2011 e 2012, a carga horária exigida pelo SUS, bem como que o povo indígena Atikum não havia recebido, conforme estabelecido na Lei 9.836/1999 (que instituiu o Subsistema de Atenção à Saúde Indígena) , serviços de saúde com abordagem diferenciada.
8.	No relatório do Tomador de Contas, foi estabelecida a responsabilidade das Sras. Fabrícia Lopes Silva e Dinelany da Silva Araújo pelos débitos, respectivamente, nos valores de R$ 536.263,89 e R$ 167.853,07. 
9.	Após a realização das medidas saneadoras cabíveis, a Secex/TCE efetuou a citação individual das agentes indicadas pelas quantias, respectivamente, de R$ 154.619,02 e R$ 74.076,17 (peças 34, pp. 10/12, 35, 36 e 39/42) . 
10.	Apresentadas as alegações de defesa, que foram devidamente examinadas pela unidade especializada, pelo MP/TCU e por este Relator, a Segunda Câmara deste Tribunal prolatou o Acórdão 7.145/2020 que imputou às Sras. Fabri¿cia Lopes Silva e Dinelany da Silva Araújo débitos nos valores, respectivamente, de R$ 141.280,16 e R$ 20.712,04, aplicando-lhes, ainda, penalidade pecuniária proporcional ao prejuízo de R$ 23.000,00 e R$ 5.000,00. 
11.	Feita esta breve digressão, inicio a análise desta peça recursal destacando que a primeira argumentação das embargantes é no sentido da existência de contradição consubstanciada na divergência de valoração dos Mapas de Produção Diária adotada pela unidade técnica, pelo Departamento Nacional de Auditoria do Sistema Único de Saúde - Denasus e por este Relator (peça 142, p. 6) :
"Extrai-se que tal incongruência na valoração probante dos documentos dificulta a própria defesa, de forma que não resta clarividente qual documentação e¿ apta para comprovação dos recursos recebidos do Fundo Nacional de Saúde, isto porque, apesar [de o] acórdão embargado informar que os Mapas de Produção Diário não são suficientes para comprovação dos recursos, contradiz-se com o entendimento da Secretaria de Controle Externo e da Auditoria do Denasus."
12.	Prosseguem aduzindo que é contraditória a assertiva constante da Proposta de Deliberação condutora do Acórdão guerreado de que os Mapas de Produção Diária seriam elementos aptos para comprovar o atendimento da população nas diversas modalidades dos Programas de Atenção Básica, mas não serviriam para comprovar o nexo causal entre as despesas havidas e a origem da verba. 
13.	Acerca da primeira indagação, esclareço que é pacífico o entendimento de que a contradição passível de ser saneada pela via dos Embargos de Declaração não é aquele porventura existente entre Acórdãos do TCU, bem como entre a opinio juris do Relator do processo e aquela externada pela unidade técnica, pelo Parquet especializado ou, ainda, pelo órgão de controle interno. Precedentes (Jurisprudência Selecionada) :
Acórdão 361/2020-TCU-Plenário (relator Ministro Bruno Dantas) 
"Não caracteriza o vício de contradição para fins de embargos eventuais divergências entre o entendimento da unidade instrutora, transcrito no relatório, e a decisão do TCU. Esse vício refere-se tão somente às contradições resultantes de incompatibilidades entre as proposições verificadas na fundamentação (voto) ou, ainda, as incompatibilidades verificadas entre a fundamentação (voto) e o acórdão (dispositivo) ."
Acórdão 6294/2018-TCU-Segunda Câmara (relator Ministro Vital do Rêgo) 
"Eventual divergência entre o juízo do relator, explicitado no voto, e os pareceres constantes do relatório não necessariamente implica a existência de contradição na deliberação. A instrução da unidade técnica e o parecer do Ministério Público junto ao TCU não vinculam o relator, que pode ou não adotar as análises técnicas como razões de decidir."
Acórdão 1301/2018-TCU-Primeira Câmara (relator Ministro Bruno Dantas) 
"A contradição entre decisão proferida pelo TCU e eventual recomendação expedida pelo órgão de controle interno não é apta ao provimento de embargos de declaração."
Acórdão 6099/2017-TCU-Segunda Câmara (relator Ministro Augusto Nardes) 
"É descabido o manejo de embargos de declaração para apontar contradição entre o acórdão recorrido e outras deliberações do TCU. A contradição deve estar contida dentro dos termos do inteiro teor da deliberação atacada, composta por relatório, voto e acórdão."
14.	Para ficar bem sedimentado, importa esclarecer que a contradição apta a ensejar aclaramento pela estreita via dos Embargos Declaratórios é aquela que evidencia conflito na fundamentação da decisão ou entre esta e a conclusão alcançada pelo relator: 
Acórdão 1035/2019-TCU-Plenário (relator Ministro Walton Alencar Rodrigues) 
"É descabido o manejo de embargos de declaração para apontar contradição entre o acórdão recorrido e outras deliberações do TCU ou para discutir questões que não foram levantadas anteriormente. Embargos declaratórios se prestam a sanar eventual omissão (referente a questões relevantes trazidas pelas partes e não abordadas pelo relator) , obscuridade (dificuldade no entendimento do texto da deliberação que torne incompreensível o comando imposto ou a manifestação de vontade do Tribunal) ou  contradição   (afirmação conflitante na fundamentação da decisão ou entre esta e a conclusão alcançada pelo relator) ." (grifo acrescido) 
15.	De igual modo, inexiste a contradição apontada quanto aos Mapas de Produção Diária - MPD.
16.	Na Proposta de Deliberação condutora do decisum combatido, deixei bem assente a metodologia que estabeleci para verificar a regularidade da aplicação das verbas federais originárias do Sistema Único de Saúde. Transcrevo o excerto abaixo por meio do qual explicitei tal sistemática:  
"13. Para analisar as alegações de defesa encaminhadas, utilizarei metodologia que consistirá no cotejo da documentação apresentada pelas ex-gestoras com os papéis de trabalho dos auditores do Denasus, de modo a certificar que não se trata de elementos que já foram utilizados por aquele Departamento para calcular o montante efetivamente aplicado no objeto do respectivo programa.
14. Em adição, verificar-se-á se há nexo de causalidade entre as despesas havidas e o custeio a partir da verba repassada pelo FNS para subsidiar tais desembolsos, bem como a compatibilidade do desembolso com as normas de regência da matéria e a jurisprudência deste Tribunal. 
15. Em síntese, a verificação terá por meta corroborar que o documento trazido em sede de defesa constitui elemento não apreciado pelo Denasus, com liame causal entre o gasto e a origem do recurso, e que indica despesa elegível para ser custeada com recursos do FNS. Caso o dispêndio se enquadre nas condições retrocitadas, deverá ser expurgado do débito em análise."
17.	Como se vê, a só existência dos MPD não implica o reconhecimento da correta destinação do recurso, eis que também é necessária a evidenciação do imprescindível liame causal que deve haver entre a despesa havida e a origem da verba, ou seja, é fundamental demonstrar que o custeio dos desembolsos foi efetuado, de forma efetiva, com recursos do SUS destinados aos Programas de Atenção Básica.
18.	Inexistente, portanto, a contradição aventada pelas embargantes. 
19.	Prosseguem as recorrentes apontando omissão decorrente da ausência de análise de Notas de Empenho - NE e Folhas de Pagamento referentes às constatações 264902 e 265771. 
20.	Especificamente em relação à constatação 264902 (Saúde Bucal de 2011) , apontam que este Relator teria deixado de apreciar os documentos abaixo descritos, os quais segundo aduzem, deveriam reduzir o quantum do débito que lhes fora cominado (peça 142, pp. 10/11) :
"¿  Pec¿a 52 (p. 62) - Contrato Ana Ce¿lia da Silva (Sau¿de Bucal) 
¿  Pec¿a 51 (p. 22) - Nota de Empenho Me¿s 12/De¿cimo Terceiro de 2011 - Ana Ce¿lia da Silva e Outros Agentes da Sau¿de Bucal - R$ 4.479,74 
¿  Pec¿a 51 (p. 24) - Nota de Empenho Me¿s Janeiro/2011- Ana Ce¿lia da Silva e Outros Agentes da Sau¿de Bucal - R$ 33.142,00 
¿  Pec¿a 51 (p. 26) - Nota de Empenho Me¿s Fevereiro/2011 - Ana Ce¿lia da Silva e Outros Agentes da Sau¿de Bucal - R$ 32.745,50 
¿  Pec¿a 51 (p. 30) - Nota de Empenho Me¿s Agosto/2011- Ana Ce¿lia da Silva e Outros Agentes da Sau¿de Bucal - R$ 8.617,00 
¿  Pec¿a 51 (p. 34) - Nota de Empenho Me¿s Outubro/ 2011 - Ana Ce¿lia da Silva e Outros Agentes da Sau¿de Bucal - R$ 9.530.50 
¿  Pec¿a 51 (p. 38) - Nota de Empenho Me¿s Novembro/ 2011- Ana Ce¿lia da Silva e Outros Agentes da Sau¿de Bucal - R$ 9.130,50 
¿  Pec¿a 51 (p. 42) - Relac¿a¿o de Empenhos da Sau¿de Bucal 
¿  Pec¿a 53 (p. 06) - Nota de Empenho Me¿s Outubro/ 2011 - Aislan Ma¿ximo Bezerra Hono¿rio (Agentes da Sau¿de Bucal - Dentista) - R$ 1.020,00 
¿  Pec¿a 53 (p. 11 e 12) - Folha de Pagamento de Agentes Sau¿de (Dentistas) Bucal Aislan Ma¿ximo Bezerra e Sebastia¿o Pedro dos Santos do Me¿s de Maio/2011 - R$ 2.093,25 e R$ 2.093,29 
¿ Pec¿a 19 (p. 01 e 02) - Folha de Pagamento de Agentes Sau¿de Bucal (Dentistas) Aislan Ma¿ximo Bezerra e Sebastia¿o Pedro dos Santos do Me¿s de Julho/2011 - R$ 3.011,47 e R$ 4.211,30."
21.	Rememoro que a Sra. Fabrícia Lopes Silva foi condenada, no que tange à constatação 264902, por débito de R$ 80.100,00 decorrente da não comprovação da boa e regular aplicação de tal montante no bloco Saúde Bucal no exercício de 2011. 
22.	Deixo assente que a análise dos documentos mencionados pelas recorrentes será efetuada de acordo com as premissas estabelecidas na Proposta de Deliberação condutora do Acórdão ora combatido (transcritas no item 16 supra) , porquanto modificar aquela metodologia implicaria mudança de mérito, situação incabível na presente espécie recursal. 
23.	Começo pelos documentos constantes da peça 51 (pp. 22, 24, 26, 30, 34, 38 e 42) , que cuidam das Notas de Empenho - NE 2.750/11, 365/11, 691/11, 3.017/11, 3.794/11, 4.191/11 e de uma Relação de Empenhos Emitidos, possivelmente, elaborada pela própria Prefeitura.
24.	Embora as embargantes afirmem que aquelas NE se referem ao pagamento de Ana Celia da Silva e outros Agentes de Saúde Bucal, somente comprovou que a primeira - contratada pela municipalidade para prestar serviços na condição de Auxiliar de Consultório Dental - efetivamente deveria ser remunerada com verbas do bloco Saúde Bucal. 
25.	Desse modo, não há como considerar que o total dos valores constantes das indigitadas Notas de Empenho tenha sido, efetivamente, custeado com recursos da Saúde Bucal, pois não há em tais documentos indicação expressa de que se tratava de valores empenhados naquele bloco. 
26.	As mencionadas Notas de Empenho se referem ao pagamento de "Ana Celia da Silva e outros" nos valores, respectivamente, de R$ 4.479,74, R$ 33.142,00, R$ 32.745,50, R$ 8.617,00, R$ 9.530,50 e R$ 9.130,50. 
27.	Como se percebe, tal documentação engloba o pagamento de outros agentes, para os quais as recorrentes não fizeram prova de que se tratava de profissionais remunerados, de forma efetiva, no bloco Saúde Bucal. 
28.	Relativamente à Sra. Ana Celia da Silva, tem-se que, de acordo com o contrato de trabalho que firmou com o Município de Carnaubeira da Penha/PE, sua remuneração seria de R$ 545,00 mensais durante todo o exercício de 2011 (peça 52, p. 62) . 
29.	Dessa maneira, cumpre expurgar do débito a quantia de R$ 3.270,00, relativa ao empenho de seus salários nas NE 2.750/11, 365/11, 691/11, 3.017/11, 3.794/11, 4.191/11.
30.	No que tange à Relação de Empenhos Emitidos (peça 51, p. 42) , tem-se que cuida de documento que, consoante a sistemática que adotei na Proposta de Deliberação condutora do decisum embargado, não pode ser aceito, per se, como comprovação de despesas.
31.	Já a documentação da peça 19 (pp. 1 e 2) deve ser considerada para fins de abatimento do débito, pois cuida de folha de pagamento consignando o desembolso em favor de dois profissionais odontólogos, nos valores de R$ 3.011,47 e R$ 4.211,30.  
32.	De igual modo, deve-se abater do prejuízo relativo à Saúde Bucal os montantes de R$ 2.093,25 e R$ 2.093,29, haja vista que também se referem a pagamentos de dois dentistas, consoante consta da folha de pagamentos da peça 53 (pp. 11 e 12) . 
33.	Prosseguindo, não há como minorar o valor de R$ 1.020,00 (peça 53, p. 6) , pois se trata de despesa com diária, desembolso que, conforme apontei na Proposta de Deliberação condutora do Acordão ora vergastado, não pode ser custeado com verba destinada à Saúde Bucal: 
"32. Acerca desse tema, ou seja, das despesas passíveis de serem custeadas com recursos da Atenção Básica de Saúde, cumpre estabelecer que o item 3 do Manual para Organização da Atenção Básica no SUS (Portaria GM/MS 3.925/1998) dispõe que os recursos financeiros do PAB/SUS podem ser utilizados em todas as despesas de custeio e capital relacionadas à atenção básica e que sejam coerentes com as diretrizes do Plano Municipal de Saúde.
33. Aquele regramento fixa orientações para as despesas de custeio, excluindo de tal rol o pagamento de servidores inativos, de gratificações de função de cargos comissionados, exceto aqueles diretamente ligados às unidades de atenção básica, de assessorias/consultorias prestadas por servidor público, quando pertencente ao quadro permanente dos municípios, bem como das transferências de recursos na forma de contribuições, auxílios ou subvenções a instituições privadas, inclusive filantrópicas (item 3, inciso I) .
34.  Tratando da matéria, este Tribunal prolatou a Decisão 600/2000 - Plenário, por meio da qual fixou as seguintes balizas:
'8.2. firmar entendimento no sentido de que a rede de serviços do SUS constitui a parte da infraestrutura do sistema destinada a prover as ações e os serviços de promoção, proteção e recuperação da saúde inseridos no campo de atuação do Sistema Único de Saúde, conforme as disposições dos arts. 196 e 198, II, da Carta Magna c/c o inciso III do art. 5° da Lei n° 8.080/90, bem como aquelas ações constantes do art. 200 da Constituição Federal c/c o art. 6° da Lei n° 8.080/90, não se considerando em sua abrangência órgãos, entidades e unidades voltados exclusivamente para a realização de atividades administrativas;
8.3. firmar entendimento no sentido de que os recursos federais transferidos à conta do SUS a estados, Distrito Federal e município, com fulcro no art. 3º da Lei nº 8.142/90, devem ser aplicados, conforme estabelecido no parágrafo único do art. 2º da referida lei, seguindo os seguintes critérios:
8.3.1. na hipótese de aplicação em investimentos, estes devem ocorrer na rede de serviços, tomada na acepção da alínea 8.2 retro, o que afasta a possibilidade de aplicação em imóveis, móveis, equipamentos, veículos etc., destinados às atividades administrativas de setores das secretarias de saúde e dos governos municipal e estadual não diretamente vinculados à execução de ações e serviços de saúde, observando-se ainda a prioridade de seu direcionamento à rede pública, em conformidade com os arts. 4° e 24 da Lei n° 8.080/90, e a vedação constante do art. 199, § 2°, da Constituição Federal;
8.3.2 na hipótese de aplicação na cobertura assistencial ambulatorial e hospitalar e nas demais ações de saúde, os recursos federais devem financiar despesas correntes, nos termos dos §§ 1º e 2º do art. 12 da Lei nº 4.320/64, exclusivamente para manutenção da assistência ambulatorial e hospitalar, das demais ações de saúde e dos órgãos, unidades e entidades que as realizam, não sendo cabível sua destinação a setores das secretarias de saúde e dos governos municipais e estadual não diretamente vinculados à execução de ações de saúde.' (grifo acrescido)  
35. As despesas descritas no item 31 acima [dentre as quais constava expressamente aquela indicada na peça 53, p. 6 (diárias) ] são de natureza tipicamente administrativa, pois, embora classificadas como despesas de custeio, não poderiam ser arcadas com recursos do Piso da Atenção Básica - do qual faz parte o bloco saúde da família -, pois se trata de desembolsos comuns da estrutura da Secretaria Municipal de Saúde, que, prima facie, deveriam ser custeados com recursos do próprio ente municipal, haja vista que a utilização dos recursos do Sistema Único de Saúde deve ser restrita às ações e serviços de saúde vinculadas diretamente ao atendimento da população."
34.	Em suma, na constatação 264902 (Saúde Bucal de 2011) , deve-se abater do dano ao erário o quantum de R$ 14.679,31 (R$ 3.270,00 + R$ 3.011,47 + R$ 4.211,30 + R$ 2.093,25 + R$ 2.093,29) , totalizando, desse modo, prejuízo de R$ 65.420,69.
35.	Relativamente à constatação 265771 - Programa Agente Comunitário de Saúde de 2011 -, por meio da qual foi imputado débito de R$ 24.034,88 à Sra. Fabrícia Lopes Silva, a recorrente informa que não foi levado em conta, para fins de comprovação da correta destinação do recurso federal, a Folha de Pagamentos de Agentes de Endemias no mês de julho de 2011 no montante de R$ 2.440,09 (peça 19, pp. 12/14) . 
36.	Nos termos da metodologia que adotei na Proposta de Deliberação condutora do Acórdão 7145/2020-TCU-Segunda Câmara (descrita no item 16 acima) , comparando a mencionada Folha de Pagamentos com os papéis de trabalho da equipe de auditoria do Denasus relativos à constatação 265771 (peças 24, pp. 23/44; 25 e 26, pp. 1/33) , verifico que aquele órgão não considerou tal documento para fins de apurar o montante corretamente destinado pelas embargantes.  
37.	É dizer, cuida-se, efetivamente, de despesa que deve ser abatida do prejuízo imputado à recorrente no bloco Agente Comunitário de Saúde de 2011, resultando em débito de R$ 21.594,79 (R$ 24.034,88 - R$ 2.440,09) .
38.	Por fim, as embargantes apontam omissão deste Relator consubstanciada na ausência de apreciação das provas que indicariam a dificuldade das ex-gestoras de localizar na municipalidade a documentação apta a comprovar a regular aplicação das verbas que geriram. 
39.	Aduzem, assim, que:
" (...) apesar da argumentação levantada em sede de defesa/complementação, o Douto Conselheiro Relator não [os analisou] para fins de demonstração da boa-fé¿ das defendentes e da impossibilidade de indexação de todos os documentos dado a turbulenta transição governamental, de forma que deveria ser aplicado os princípios da proporcionalidade e razoabilidade na imputação de débito e multa".
40.	Inexiste a omissão invocada. É mansa a jurisprudência do TCU no sentido de que o Relator não está obrigado a examinar todos os pontos invocados em sede de defesa para formar seu convencimento, mormente quando se tratar - como é o caso -, de argumentos insuficientes para modificar o entendimento já formado pelo julgador. Precedentes (Jurisprudência Selecionada) : 
Acórdão 2349/2019-TCU-Segunda Câmara (relator Ministro Aroldo Cedraz) 
"Ao relator cumpre apreciar a matéria em discussão nos autos de acordo com os aspectos e teses pertinentes à solução da controvérsia, não estando obrigado a rechaçar, um a um, os argumentos expendidos pela parte, quando os fundamentos utilizados já lhe tenham sido suficientes para formar sua razão de decidir, entendimento esse que se coaduna com o art. 489, § 1º, inciso IV, da Lei 13.105/2015 (CPC) ."
Acórdão 1903/2017-TCU-Plenário (relatora Ministra Ana Arraes) 
"O relator não está obrigado a examinar cada uma das teses e dos argumentos apresentados, especialmente se as questões foram enfrentadas na instrução ou no parecer do Ministério Público."
Acórdão 131/2015-TCU-Primeira Câmara (relator Ministro Bruno Dantas) 
"O julgador não está obrigado a apreciar todos e cada um dos argumentos apresentados pela parte, sendo suficiente que se atenha àqueles bastantes à formação de sua convicção acerca da matéria."
41.	Ademais, ressalte-se que, no âmbito deste Tribunal, a alegação de que dificuldades de ordem  política  na obtenção de documentos necessários à prestação de contas de recursos de convênio, ajuste ou instrumento congênere impediram o gestor de se desincumbir de tal mister deve ser resolvida no Poder Judiciário, eis que sua responsabilidade na comprovação da boa e regular aplicação dos recursos é pessoal. Nesse sentido, permito-me trazer os seguintes precedentes: 
Acórdãos 1.838/2019 e 5.466/2020 (ambos da Primeira Câmara e de relatoria do Ministro Vital do Rêgo) e 3.357/2016 (também da Primeira Câmara e de relatoria do Ministro Bruno Dantas) 
"Eventuais dificuldades do gestor na obtenção dos documentos necessários à prestação de contas dos recursos geridos, inclusive as derivadas de ordem política, se não resolvidas administrativamente, devem ser por ele levadas ao conhecimento do Poder Judiciário por meio de ação própria, uma vez que a responsabilidade pela comprovação da boa e regular aplicação dos recursos públicos é pessoal."
42.	Cumpre afirmar, a título de reforço, que este processo estava pautado para a sessão da Segunda Câmara do dia 9 de junho do corrente ano e foi por mim retirado de pauta, em atendimento a pedido das responsáveis que, invocando dificuldade na coleta de elementos para a sua defesa, requisitaram o adiamento da apreciação dos autos. 
43.	Após isso, as recorrentes fizeram juntar ao processo extensa documentação que foi devidamente analisada, não tendo, contudo, o condão de afastar a não comprovação de parte das verbas por elas geridas.  
44.	De forma conclusiva, cumpre reduzir o débito imputado à Sra. Fabrícia Lopes Silva nas constatações 264902 (Programa Saúde Bucal/2011) e 265771 (Programa Agentes Comunitários de Saúde/2011) , o qual passa a ser assim configurado:
Constatação 264902 - Programa Saúde Bucal/2011
	                     Data 
	                 Valor (R$) 

	24/02/2011
	3.320,69

	17/03/2011
	6.000,00

	14/04/2011
	6.000,00

	20/05/2011
	6.000,00

	17/06/2011
	6.000,00

	19/07/2011
	6.300,00

	19/08/2011
	6.300,00

	26/09/2011
	6.300,00

	17/10/2011
	6.300,00

	21/10/2011
	300,00

	23/11/2011
	6.300,00

	19/12/2011
	6.300,00

	Total
	65.420,69

Constatação 265771 - Programa Agentes Comunitários de Saúde/2011
	Data
	             Valor (R$) 

	25/01/2011
	11.571,06

	18/02/2011
	2.422,24

	17/03/2011
	909,52

	14/04/2011
	1.162,24

	16/05/2011
	1.162,24

	17/06/2011
	1.162,24

	21/11/2011
	699,01

	15/12/2011
	1.128,74

	19/12/2011
	1.377,50

	Total
	21.594,79

45.	Em função da diminuição no valor do dano, cabe reduzir proporcionalmente a multa aplicada à Sra. Fabrícia Lopes Silva. 
46.	Os demais itens da deliberação guerreada devem remanescer inalterados. 
47.	À guisa de conclusão, cumpre conhecer dos Embargos de Declaração opostos pelas Sras. Fabrícia Lopes Silva e Dinelany da Silva Araújo contra o Acórdão 7145/2020-TCU-Segunda Câmara, para, no mérito, dar-lhes provimento parcial de modo a efetuar a correção evidenciada acima. 
	Com essas considerações, manifesto-me por que seja adotado o Acórdão que ora submeto a este colegiado.  
T.C.U., Sala das Sessões, em 18 de agosto de 2020.
MARCOS BEMQUERER COSTA
Relator